【裁判字號】    97,上,659
【裁判日期】    971028
【裁判案由】    土地所有權移轉登記
【裁判全文】
臺灣高等法院民事判決                   97年度上字第659號
上  訴  人  甲○○
訴訟代理人  洪維煌律師
被  上訴人  乙○○
訴訟代理人  蘇衍維律師
複  代理人  丙○○
上列當事人間請求土地所有權移轉登記事件，上訴人對於中華民
國九十七年五月二十八日台灣板橋地方法院九十六年度訴字第七
一七號第一審判決提起上訴，經本院於九十七年十月十四日言詞
辯論終結，判決如下：
    主    文
上訴駁回。
第二審訴訟費用由上訴人負擔。
    事 實 及 理 由
一、本件上訴人聲明求為判決：(一)原判決廢棄。(二)被上訴人在第
    一審之訴駁回。
    被上訴人聲明求為判決：上訴駁回。
二、被上訴人起訴主張：兩造於民國（下同）七十八年十二月五
    日結婚，嗣於八十九年八月二十八日經原審判決離婚確定。
    惟兩造於婚姻關係存續中之八十一年五月間，伊父李仲傑（
    現已死亡）將其所有坐落台北縣中和市○○段六六六地號土
    地所有權應有部分五分之一（下稱系爭土地），連同其地上
    建物即同段一三九四建號、門牌號碼臺北縣中和市○○路○
    段七四之二號五樓房屋（下稱系爭房屋）贈與伊，經代書王
    麗玲建議將土地、房屋分別登記於不同之人，房屋部分可免
    徵贈與稅，土地部分則可降低土地增值稅，遂以買賣為原因
    將系爭房屋移轉登記予伊，另由伊將系爭土地借名、信託登
    記予上訴人，伊並於八十二年間以系爭土地、房屋為共同擔
    保向國泰人壽保險股份有限公司（下稱國泰人壽公司）辦理
    抵押貸款新台幣（下同）二百萬元，足證系爭土地確係伊借
    名、信託登記在上訴人名下；嗣伊要求上訴人將系爭土地移
    轉登記於伊，竟置之不理，爰以起訴狀繕本之送達向上訴人
    為終止兩造間借名登記、信託契約等情，爰依據借名登記、
    信託契約關係，求為命上訴人將系爭土地移轉登記於伊之判
    決。
    上訴人則以：被上訴人之父李仲傑於八十年一月間，為其女
    李錦珊所經營之欣姵企業有限公司（下稱欣姵公司）向臺灣
    銀行借款，提供系爭土地、房屋為共同擔保設定抵押權與臺
    灣銀行，至八十年底因無力清償，遂央請伊以即將領取之離
    職金代為清償三十萬元，之後，李仲傑認伊代償之金額尚不
    及系爭土地、房屋之價值，故將系爭房屋贈與被上訴人，僅
    將系爭土地以一百餘萬元之價格出售予伊，伊已給付全部買
    賣價金，是系爭土地確係伊向李仲傑所購買；又被上訴人主
    張系爭土地為其借名登記、信託登記在伊名下，並未舉證以
    實其說，其所舉出之證人王麗玲、李錦嫥所為之證言矛盾，
    並不可取；又系爭土地之地價稅原皆由伊繳納，嗣於八十九
    年間因被上訴人對伊實施家庭暴力，伊因而搬離系爭房屋，
    此後系爭房屋、土地即長期由被上訴人占有使用，伊乃於九
    十一年間向稅捐稽徵機關申請地價稅應改由被上訴人繳納，
    然其迄今仍拒絕繳納地價稅，顯已自認其並非系爭土地之所
    有權人；況被上訴人並未於伊訴請離婚之際主張取回其財產
    ，反由伊以系爭土地所有權人之地位主張權利後，被上訴人
    方提起本件訴訟，亦有違常情；又被上訴人固曾以系爭房屋
    、土地為共同擔保設定抵押權予國泰人壽公司借貸二百萬元
    ，惟此係應國泰人壽公司及被上訴人之要求，伊基於夫妻關
    係不得不予配合；又兩造既於八十九年間經原審判決離婚確
    定，依民法第一千零三十條之一第四項之規定，被上訴人之
    剩餘財產分配請求權亦已罹於時效而消滅云云，資為抗辯。
三、兩造不爭執之事實：
    (一)兩造於七十八年十二月五日結婚，嗣於八十九年八月二十
      八日經原審以八十九年度婚字第四四九號判決離婚確定（
      見原審卷一０三頁之戶籍謄本、二０三頁至二一０頁之上
      開民事確定判決）。
    (二)系爭房屋及系爭土地原為被上訴人之父李仲傑所有，嗣李
      仲傑於八十一年五月二十二日將系爭土地以買賣為原因，
      辦畢所有權移轉登記予上訴人；同日並將系爭房屋以買賣
      為原因，辦畢所有權移轉登記予被上訴人（見原審卷六至
      十八頁之系爭土地、房屋登記謄本）。
    (三)被上訴人曾於八十二年十二月二十日以上訴人為連帶保證
      人，並以系爭土地、房屋為共同擔保設定最高限額抵押權
      二百四十萬元予訴外人國泰人壽公司，並向國泰人壽公司
      借貸二百萬元（見原審卷二一頁至三四頁之國泰人壽公司
      貸款繳息還本紀錄查詢表、抵押權設定登記聲請書、抵押
      權設定契約書）。
四、被上訴人主張：系爭土地係伊父李仲傑贈與伊，伊再借名登
    記、信託登記在上訴人名下。雖上訴人予以否認，並以前開
    情詞置辯；惟查：
  (一)證人即代書王麗玲在原審證稱：「（法官問：提示系爭土地
    登記申請書文件，是否你所承辦？是受何人委託？系爭土地
    、建物分別登記予不同所有人時，可否節稅？以何法律關係
    為移轉登記之原因？答：）當時兩造到我的事務所委託我辦
    理土地、房屋移轉登記，當初是說要將土地、房屋移轉登記
    給原告乙○○，因為原告乙○○跟李仲傑是父子關係，須徵
    收贈與稅，他們想免去贈與稅，所以就問我可否將土地部分
    單獨過戶給被告甲○○，我確認甲○○跟李仲傑沒有三等親
    關係後，我表示那就無贈與稅的問題，所以他們就委託我將
    土地、房屋分別登記給原告及被告」、「（法官問：房屋是
    否以贈與之方式、土地以買賣之方式移轉登記？答：）土地
    跟房屋都是以買賣為原因辦理移轉登記，因為原告與李仲傑
    是三等親的關係，所以在辦理移轉登記時，須申報贈與稅，
    因為房屋價值在一百萬元以下，所以是免徵贈與稅的」（見
    原審卷一八Ｏ頁至一八一頁之言詞辯論筆錄）；另證人即被
    上訴人之胞妹李錦嫥亦在原審證稱：「（法官問：何以你父
    親將土地及房屋分別移轉登記給被告與原告？答：）約在八
    十一年二月間，我父親、甲○○跟我在家，因為之前甲○○
    主動提出如果以後辦理繼承登記要很多錢，所以在我父親生
    前先行辦理，當天在我家時，甲○○跟我父親說為了要省贈
    與稅，所以先過戶給她，她保證事後會移轉給我哥哥，我父
    親沒意見，我父親有要求原告乙○○以後要照顧兄弟姐妹，
    所以甲○○曾帶我父親外出辦事情」、「（法官問：你父親
    於何時答應要將系爭不動產給原告乙○○？何以不是移轉給
    其他子女？答：）之前陸續都有提及要給原告乙○○，也有
    要求他照顧兄弟姐妹，他確實有給我父親零用錢」（見原審
    卷一八三頁至一八四頁之言詞辯論筆錄）。準此，被上訴人
    之父李仲傑係將其所有系爭土地、房屋贈與被上訴人，惟兩
    造為節省贈與稅起見，乃依代書王麗玲之建議，將系爭房屋
    以買賣為原因移轉登記予被上訴人，因被上訴人與其父李仲
    傑為三等親關係，依法應視為贈與，惟系爭房屋價值在一百
    萬元以下，依法免徵贈與稅；另將系爭土地利用上訴人名義
    ，以買賣為原因借名登記在上訴人名下，藉以節稅，情至明
    顯。又被上訴人就系爭土地既仍保有使用、收益及處分權限
    （見本院卷三六頁之上訴人準備書狀理由三），兩造間應僅
    成立借名登記契約關係，併此敘明。
  (二)雖上訴人抗辯訴外人即被上訴人之胞妹李錦珊前所經營之欣
    姵公司曾以被上訴人之父李仲傑所有系爭房屋、土地為共同
    擔保設定抵押權予台灣銀行，向該銀行借款，嗣訴外人李錦
    珊及被上訴人之父李仲傑無力清償該貸款本息，被上訴人之
    父李仲傑遂央請伊將領取之離職金三十萬元代為清償，之後
    ，被上訴人之父李仲傑認伊代償之金額尚不及系爭土地、房
    屋之價值，故將系爭房屋部分贈與被上訴人，僅將系爭土地
    以一百餘萬元之價格出售予伊，伊已再給付五十萬元，業已
    付清全部買賣價金，是系爭土地確係伊向被上訴人之父李仲
    傑所購買云云，並提出台灣銀行所出具之債務清償證明書及
    國泰世華商業銀行乙存帳戶往來明細為證，並舉出證人羅心
    瑩附和其說。惟為被上訴人所否認，且查臺灣銀行所出具之
    債務清償證明書內已載明：「中華民國八十年一月三十日中
    和地政事務所收件北中地登字第五一八七號登記本金最高限
    額新台幣參佰萬元之抵押權，茲因債務清償同意全部塗銷是
    實，此致  欣姵公司台照」（見原審卷七九頁）；另臺灣銀
    行所出具之另紙債務清償證明書內亦已載明：「中華民國八
    十年一月二十三日中和地政事務所收件北中地登字第三八三
    八號登記本金最高限額新台幣壹佰貳拾萬元之抵押權，茲因
    債務清償同意全部塗銷是實，此致  李仲傑台照」（見原審
    卷二七二頁），均僅足據為證明上開債務之清償人為訴外人
    欣姵公司、及李仲傑，而非上訴人。顯難據為有利於上訴人
    之認定。至證人羅心瑩雖在原審證稱：「（法官問：有無看
    過在系爭土地過戶前，被告曾拿五十萬元給原告父親李仲傑
    ？答：）在當時兩造住的秀朗路家中，我有親眼看到，因為
    當時被告要外出領錢，被告請我在家中幫忙看小孩，在被告
    尚未返家前，原告有先帶他父親李仲傑回到家，過沒多久，
    被告也回家，她領了五十萬元就交給原告父親，大約是在民
    國八十一年二、三月間。」、「（法官問：是否知悉被告後
    來在國泰人壽公司領了退職金三十萬元，是否曾清償上開房
    子的貸款乙事？答：）被告有告訴我她領了退職金三十萬元
    ，當時是我跟被告一起去台灣銀行清償貸款，共計三十萬元
    」、「（法官問：當時是否知悉被告向原告之父親李仲傑購
    買系爭土地之總價額為何？答：）大約是一百多萬元。第一
    次被告是拿現金五十萬元給原告之父親」云云（見原審卷二
    四六頁至二四七頁之言詞辯論筆錄）。惟查證人羅心瑩證稱
    曾目睹上訴人向銀行領出五十萬元交予被上訴人之父李仲傑
    一節，經核與上訴人在本院所提出其係於八十一年二月二十
    一日向國泰世華商業銀行領出八十一萬元（見本院卷七九頁
    之上訴人在該銀行乙存帳戶交易往來明細資料），並不相符
    ，況上訴人復不能舉出其代償一百二十萬元及其業已取得退
    職金三十萬元作為代償上開債務資金來源之證據，並舉出被
    上訴人之父李仲傑於何時、何地就系爭土地願以一百餘萬元
    之價格出售予上訴人、及同意以上訴人代償上開債務之金額
    抵充買賣價金之一部分等事項與上訴人達成意思表示之合致
    。足見上訴人所為上開抗辯及證人羅心瑩所為上開證言，殊
    不足取。
五、雖上訴人另抗辯兩造於八十九年間經原審判決離婚確定後，
    依民法第一千零三十條之一第四項之規定，被上訴人之剩餘
    財產分配請求權亦已罹於三年時效而消滅云云。惟查系爭土
    地既係被上訴人因贈與而取得，僅借名登記在上訴人名下，
    並非屬兩造於婚姻關係存續中上訴人所取得之財產，業如前
    述。是本件被上訴人之請求權顯非屬民法第一千零三十條之
    一所規定剩餘財產分配請求權，自無該法條所規定消滅時效
    之適用。足見上訴人所為此部分抗辯，亦不足取。
六、雖上訴人又抗辯系爭土地之地價稅原皆由伊繳納，嗣於八十
    九年間因被上訴人對伊實施家庭暴力，伊因而搬離系爭房屋
    ，伊乃於九十一年間向稅捐稽徵機關申請地價稅改由被上訴
    人繳納，然其迄今仍拒絕繳納地價稅，顯自認非系爭土地之
    所有權人云云，並提出台北縣政府稅捐稽徵處中和分處函為
    證（見原審卷九十頁至九一頁）。惟查地價稅之繳納僅係在
    盡土地所有權人公法上之義務，核與系爭土地所有權誰屬之
    私權爭執無涉，況上訴人於九十一年間向台北縣政府稅捐稽
    徵處中和分處申請系爭土地之地價稅改由被上訴人繳納，而
    被上訴人亦已繳納（見原審卷一Ｏ四頁之地價稅單據），足
    見上訴人所為此部分抗辯，亦不足取。
七、被上訴人將其父李仲傑所贈與之系爭土地利用上訴人名義，
    以買賣為原因移轉登記在上訴人名下，而自己仍保有管理、
    使用及處分權限，應屬借名登記之無名契約，其性質與委任
    契約類同，應類推適用委任契約之相關規定（最高法院九十
    一年度台上字第一八七一號判決、九十四年度台上字第九五
    三號判決參照）。按當事人之任何一方，得隨時終止委任契
    約；又受任人以自己之名義，為委任人取得權利，應移轉於
    委任人，民法第五百四十九第一項、第五百四十一條第二項
    分別定有明文。本件系爭土地既係由被上訴人之父李仲傑贈
    與予被上訴人，被上訴人再將系爭土地借名登記在上訴人名
    下，已如前述。是被上訴人主張兩造間就系爭土地有借名登
    記之無名契約關係存在，即屬有據。揆諸上開說明，借名登
    記契約之性質既與委任契約類同，應類推適用委任契約之相
    關規定。則被上訴人據以主張以本件起訴狀繕本之送達作為
    終止兩造間借名登記契約之意思表示，即屬正當；而本件起
    訴狀繕本係於九十六年四月十三日送達於上訴人（見原審卷
    五三頁之送達證書），是兩造間之借名登記契約業於九十六
    年四月十三日合法終止。從而，被上訴人依據借名登記契約
    關係，類推適用民法第五百四十一條第二項之規定，請求上
    訴人應將系爭土地移轉登記於伊，自屬應予准許。原審所為
    上訴人敗訴之判決，核無違誤。上訴論旨仍執前詞指摘原判
    決不當，求予廢棄改判，為無理由。
八、至兩造其餘之攻擊或防禦方法、及未經援用之證據，經本院
    斟酌後，認為均不足以影響本判決之結果，自無逐一詳予論
    駁之必要，併此敘明。
據上論結，本件上訴為無理由，依民事訴訟法第四百四十九條第
一項、第七十八條，判決如主文。
中    華    民    國    97    年    10    月   28    日
                  民事第六庭
                        審判長法  官  林鄉誠
                              法  官  梁玉芬
                              法  官  楊豐卿
正本係照原本作成。
如不服本判決，應於收受送達後20日內向本院提出上訴書狀，其
未表明上訴理由者，應於提出上訴後20日內向本院補提理由書狀
（均須按他造當事人之人數附繕本）上訴時應提出委任律師或具
有律師資格之人之委任狀；委任有律師資格者，另應附具律師資
格證書及釋明委任人與受任人有民事訴訟法第466條之1第1項但
書或第2項（詳附註）所定關係之釋明文書影本。
中    華    民    國    97    年    10    月    28    日
                              書記官  林麗觀
附註：
民事訴訟法第466條之1（第1項、第2項）：
對於第二審判決上訴，上訴人應委任律師為訴訟代理人。但上訴
人或其他法定代理人具有律師資格者，不在此限。
上訴人之配偶、三親等內之血親、二親等內之姻親，或上訴人為
法人、中央或地方機關時，其所屬專任人員具有律師資格並經法
院認為適當者，亦得為第三審訴訟代理人。


司法院資訊處製作；財團法人民間司法改革基金會備份。
